臺北高等行政法院判決
　　　　　　　　　　　　　92年度訴字第05051號
　　　　　　　　　　　　　94.
原　　　告　群錩鋼鐵股份有限公司
代　表　人　甲○○
訴訟代理人　鄭昱廷律師
　　　　　　王泓鑫律師
　　　　　　朱容辰律師
被　　　告　財政部臺灣省北區國稅局
代　表　人　許虞哲（局長）
訴訟代理人　乙○○
　　　　　　丙○○
上列當事人間因營利事業所得稅事件，原告不服財政部中華民國
92年9月10日臺財訴字第0920047402號訴願決定，提起行政訴訟
，本院判決如下：
　　主  文
原告之訴駁回。
訴訟費用由原告負擔。
　　事  實
一、事實概要：原告民國88年度營利事業所得稅結算申報，原申
    報呆帳損失新台幣（下同）3,077,443元，被告初查以應收
    帳款及應收票據餘額1%提列備抵呆帳，核定呆帳損失176,41
    6元，剔除2,901,027元，核定全年所得額為3,907,774元，
    補徵稅額725,257元。原告不服，申請復查未獲變更，提起
    訴願亦遭決定駁回，遂提起行政訴訟。
二、兩造聲明：
　(一)原告聲明：原處分及訴願決定均撤銷。
　(二)被告聲明：駁回原告之訴。
三、兩造之爭點：系爭呆帳損失應否認列？
　(一)原告主張之理由：
    1.被告以原告雖取得法院核發之支付命令及民事判決確定證
      明書，惟須待強制執行之結果方得認損失已否實現，原告
      並未提出向法院申請強制執行之相關資料，故非係本期（
      88年度）已實現之損失，難於本期認列呆帳損失云云。按
      所得稅法第49條第5項規定：「應收帳款、應收票據及各
      項欠款債權，得視為實際發生呆帳損失，以下列二情形之
      一屬之：（一）因倒閉逃匿、和解或破產之宣告，或其他
      原因，至債權之一部或全部不能收回者。（二）債權中有
      逾期2年，經催收後，未經收取本金或利息者。」查核準
      則第94條第6款雖就債務人倒閉、逃匿之情形，規定債權
      人應檢具無法送達之存證信函，及書明債務人倒閉前之確
      實營業地址，以供證明，然法院開庭通知無法送達，亦可
      證明債務人逃匿之事實。
    2.另營利事業所得稅查核準則（下稱查核準則）係行政機關
      內部遵循之規則，並無法律之一般拘束效力，該規則所舉
      之文件固得以充作逃匿等證明之用，但無法排除其他更有
      力之證明文件。查原告88年度新報列債務人曜達工程股份
      有限公司之呆帳金額計699,943元，原告提出法院判決為
      證明，判決書首頁被告姓名處，已明載債務人及其負責人
      原設籍地址及「現應為送達處所不明」等字樣；而訴訟標
      的及理由要領欄更記載債務人經合法通知，均未於言詞辯
      論期日到場等語。可見債務人公司已歇業倒閉，負責人亦
      逃匿無蹤，致原告催收無門。被告僅以原告所提證物非屬
      查核準則所規定之存證函，不予認列，難令心服。
    3.系爭呆帳金額中有9筆已逾期2年，屬所得稅法第49條第5
      項第2款之情形，被告依同條項第1款查核，顯有違誤。而
      原告已取得判決確定證明書及支付命令，可認已向債務人
      為催收，符合所得稅法第49條第5項第2款「經催收後，未
      經收取本金或利息」之要件，應予認列，至於查核準則第
      94條第6款規定應取得執行法院核發之債權憑證，係增加
      法律所無之限制，應不得適用。
  (二)被告主張之理由：
    原告列報呆帳損失3,077,443元，被告原核定以應收帳款及
    應收票據餘額之1%提列備抵呆帳，核定呆帳損失176,416元
    【（7,459,271+10,182,293）×1%】。原告主張因債務人倒
    閉、逃匿，債權人除所發郵政機關存證函遭退件之情，得以
    證明之外，法院開庭通知書無法送達之情形，亦能證明債務
    人逃匿之事實，故原列報債務人曜達工程股份有限公司之呆
    帳699,943元，所提出之法院判決書首頁，即明白記載該公
    司、負責人「現應為送達處所不明」等字樣，已可證該公司
    倒閉云云，惟依查核準則第94條第6款規定，其屬債務人倒
    閉、逃匿，無從行使催收者，除取具郵政機關無法送達之存
    證函外，並應書有該營利事業倒閉或他遷不明前之確實營業
    地址；另查系爭呆帳其中1,245,460元，僅取得法院之民事
    判決確定證明書及支付命令，但無送達支付命令之證明，餘
    2,330,908元僅取得法院之民事判決確定證明書，原告並未
    取得其向法院申請強制執行而法院依強制執行法第27條規定
    核發之債權憑證等相關資料，原核定呆帳損失176,416元，
    並無不合。
　　理  由
一、原告起訴後，被告代表人變更為許虞哲，業經具狀聲明承受
    訴訟，合先敘明。
二、按「前項備抵呆帳，應就應收帳款與應收票據餘額百分之一
    限度內，酌量估列‧‧‧」「應收帳款、應收票據及各項欠
    款債權有左列情事之一者，得視為實際發生呆帳損失：一、
    因倒閉逃匿、和解或破產之宣告，或其他原因，致債權之一
    部或全部不能收回者。二、債權中有逾期兩年，經催收後，
    未經收取本金或利息者。」為所得稅法第49條第2項、第5項
    所明定。次按「呆帳損失：‧‧‧五、應收帳款、應收票據
    及各項欠款債權，有左列情事之一者，視為實際發生呆帳損
    失，並應於發生當年度沖抵備抵呆帳。（一）因倒閉、逃匿
    、和解或破產之宣告，或其他原因致債權之一部或全部不能
    收回者。（二）債權中有逾二年經催收後未經收取本金或利
    息者。六、前項呆帳損失，其屬債務人倒閉、逃匿，無從行
    使催收者，除取具郵政機關無法送達之存證函外，並應書有
    該營利事業倒閉或他遷不明前之確實營業地址‧‧‧其屬申
    請法院強制執行，債務人財產不足清償債務或無財產可供強
    制執行者，應有法院發給之債權憑證。其屬逾期二年，經債
    權人催收，未能收取本金或利息者，應取具郵政機關已送達
    之存證函或向法院訴追之催收證明。」為行為時查核準則第
    94條第5款、第6款所規定。
三、原告88年度營利事業所得稅結算申報，原申報呆帳損失3,07
    7,443元，被告以應收帳款及應收票據餘額1%提列備抵呆帳
    ，核定呆帳損失176,416元，剔除2,901,027元，核定全年所
    得額為3,907,774元，補徵稅額725,257元。原告不服，循序
    提起行政訴訟，主張確有系爭呆帳損失，已取得民事判決確
    定證明書及支付命令，且系爭呆帳金額中9筆已逾期2年，屬
    所得稅法第49條第5項第2款之情形，可認原告已向債務人為
    催收，依所得稅法第49條第5項第2款規定，應予認列，查核
    準則第94條第6款規定應取得執行法院核發之債權憑證，係
    增加法律所無之限制云云。查原告主張實際發生之系爭呆帳
    損失，係其86、87年度之應收票據款項未獲清償所生，原告
    雖取得法院核發之支付命令及民事判決確定證明書，惟其僅
    足認為原告之債權確屬存在，債務人應向其為給付，尚須待
    強制執行之結果方得認定損失已否實現，原告既未提示已向
    法院聲請強制執行而無效果之相關資料供核，尚難認為因債
    務人倒閉逃匿致其債權不能收回。又原告所稱部分債權已逾
    期2年者，依法須經催收未能收取本金或利息者，始得認係
    已實現之損失，惟未能提示郵政機關已送達之存證信函，且
    未明示系爭呆帳損失何者已逾2年，所提支付命令及民事判
    決確定證明書何者與相對應，難認債權已經催收，自不能作
    為本期已實現之損失。至於行為時查核準則第94條第6款規
    定，係財政部本其職權依所得稅法所訂定，以作其所屬各級
    稽徵機關查核各項稅捐之標準，與所得稅法並無牴觸，不生
    限制人民權利之問題，原告主張均無可採。從而被告否准原
    告於本期認列系爭呆帳損失，訴願決定予以維持，揆諸首開
    規定，均無違誤。原告徒執前詞，聲請撤銷，為無理由，應
    予駁回。
據上論結，本件原告之訴為無理由，爰依行政訴訟法第98條第3
項前段，判決如主文。
中　　華　　民　　國　　94　　　年  　3　 月　  31  　日
                  第二庭審判長  法  官    鄭忠仁
                                法  官    林育如
                                法  官　　楊莉莉
上為正本係照原本作成。
如不服本判決，應於送達後二十日內，向本院提出上訴狀並表明
上訴理由，如於本判決宣示後送達前提起上訴者，應於判決送達
後二十日內補提上訴理由書（須按他造人數附繕本）。
中　　華　　民　　國　　94　　　年  　3　 月　  31  　日
            　　　　　　　      書記官    王俊權
